臺灣苗栗地方法院民事判決
110年度重家繼訴字第5號  
原      告  張庭蓁  

被      告  張惠文  

上列當事人間請求分割遺產事件，本院於110年12月16日言詞辯
論終結，判決如下：
    主  文
兩造之被繼承人黃美子所遺之遺產准予分割如附表一所示。
訴訟費用由兩造按應繼分比例負擔。
    事實及理由
壹、事實概要：
一、原告主張略以：
　　被繼承人黃美子於民國109年11月12日往生，原告張庭蓁、
    被告張惠文為被繼承人黃美子之子女，乃第一順位之法定繼
    承人，得按應繼分比例1/2繼承上開被繼承人所遺如附表一
    所示之遺產。原告所提領附表二所示之被繼承人存款，係被
    繼承人生前贈與原告，非被繼承人生活及醫療所用之公基金
    ，不應列入遺產分配。為此，請求裁判分割遺產如主文及附
    表一所示。
二、被告抗辯略以：
　　被繼承人黃美子往生後，遺有如附表一所示之遺產，自應由
    原告張庭蓁、被告張惠文按應繼分比例1/2分配。惟被繼承
    人黃美子往生前，原告阻礙被告探視被繼承人，且提領附表
    二所示三筆被繼承人存款，高達數百萬元，存入原告名下之
    存摺，乃被繼承人生活及醫療所用之公基金，非贈與原告，
    因被繼承人倉促離世，附表二所示亦應列入遺產分配。
貳、本院得心證之理由：
一、按繼承人得隨時請求分割遺產；同一順序之繼承人有數人時
    ，按人數平均繼承；民法第1164條、第1141條定有明文。又
    繼承人有數人時，在分割遺產前，各繼承人對於遺產全部為
    公同共有；公同共有物分割之方法，除法律另有規定外，應
    依關於共有物分割之規定，即得依共有人協議之方法行之，
    不能協議決定者，法院得因任何共有人之聲請，命為左列之
    分配：（一）以原物分配於各有人、（二）變賣共有物，以
    價金分配於各共有人；民法第1151條、第830 條第2 項及第
    824 條亦規定甚明，可資參照。
二、查被繼承人黃美子於109年11月12日往生，遺如附表一所示
    之遺產，原告張庭蓁、被告張惠文為被繼承人黃美子之子女
    ，乃第一順位之法定繼承人，應繼分比例各1/2，上開事實
    為兩造所不爭執，復有戶籍謄本、繼承系統表、死亡證明書
    、中區國稅局遺產稅免稅証明書、土地及建物登記簿謄本、
    銀行存摺等件附卷可稽。是以，兩造自得按應繼分比例繼承
    附表一所示之被繼承人遺產，並得隨時請求裁判分割遺產。
    從而，原告本於繼承人之地位，訴請本院裁判分割被繼承人
    之遺產，於法有據。復考量原告主張按應繼分1/2比例為原
    物分割，被告對於分割方案並無爭執，僅爭執遺產範圍應包
    含附表二所示之存款，其分割方法如附表一所示，應屬公允
    、妥適，爰依前開民法第1164條、第1141條、第1151條、第
    830 條第2 項及第824 條規定，判決如主文第一項。
三、原告主張其於被繼承人109年11月12日往生前，提領如附表
    二所示三筆存款，係被繼承人生前贈與之財產，不應計入遺
    產分配，被告抗辯此係被繼承人之生活、醫療費用公基金，
　　非被繼承人生前贈與原告之財產，應列入遺產分配。是以，
　　本件為兩造所爭執者，係原告於被繼承人生前提領之三筆存
    款，詳如附表二所示，應否計入遺產範圍分配予兩造?
(一)按繼承人在繼承開始前二年內，從被繼承人受有財產之贈與
    者，該財產視為其所得遺產，民法第1148條之1第1項定有明
    文。其立法理由四載明略以:本條視為所得遺產之規定，係
    為避免被繼承人於生前將遺產贈與繼承人，以減少繼承開始
    時之繼承人所得遺產，致影響被繼承人之債權人權益而設，
    並不影響繼承人間應繼財產之計算。因此，本條第一項財產
    除屬於第1173條所定因結婚、分居或營業之特種贈與應予歸
    扣外，並不計入第1173條應繼遺產。
(二)經查，被告對原告提領上開存款之行為提告偽造文書罪，臺
    灣苗栗地方檢察署以110年度偵字第3449號、110年度他字第
    574號案件偵查，檢察官於110年5月14日勘驗109年8月31日
    原告載母親去領取存款之影音光碟、109年9月8日被告與被
    繼承人對話之錄音光碟，並經警局函覆109年8月28日警員到
    場處理被繼承人要求被告離開住處之職務報告、109年8月31
    日警員到場處理兩造口角之員警工作紀錄簿，認定被繼承人
    意識清楚，109年8月28日被繼承人明確告知警員要求被告離
    開其住處，109年8月31日明確告知警員被繼承人請原告領錢
    存放原告戶頭，109年9月8日被繼承人向被告反駁原告沒有
    領那麼多錢，相當維護原告，陳稱要補貼原告請看護之錢，
    表示只有領一些，要捐給廟裡的錢，勸諭被告不要計較，未
    曾反對原告提領存款，經檢察官於110年6月23日為不起訴處
    分在案，被告提出覆議，經臺灣高等檢察署台中檢察分署以
    110年度上聲議字第2159號駁回再議聲請，經本院調閱上開
    偵查卷核閱屬實，有附於該卷之不起訴處分書、再議處分書
    、勘驗筆錄、警局函覆之職務報告及工作紀錄簿為證。
(三）次查，兩造父親(即被繼承人之同居人)張日興於109年9月2
     日對被繼承人聲請監護宣告，經本院以109年度監宣字第16
     5號監護宣告事件審理，函請社工於109年9月13日訪視被繼
     承人、其同居人及兩造時，訪談過程被繼承人意識清楚，
     回應清晰，具認知能力，言語及表達功能正常，表示存款
     由其自行管理與決定如何使用，不須他人代為決定或管理
     ，不同意其同居人擔任監護人、被告擔任會同開具財產清
     冊之人，仍可為意思表示、受意思表示或辨識意思表示，
     載明於社團法人榮欣社會福利服務促進協會函覆訪視報告
     可證；法官於109年9月30日精神鑑定時，被繼承人可辨識
     同居人及兩造，表明住苗栗縣原告家，能說出舊家地址(後
     龍重德新村20號)、電話(725131)，可辨認紙鈔及書寫姓名
     ，知悉火災要叫119，不知日期、總統，金錢計算有誤，載
     明於訊問筆錄附卷可稽，嗣因被繼承人於109年11月12日死
     亡，此監護宣告事件視為終結，上情經調閱上開卷宗參照
     屬實。
(四)綜上論述，堪予證明原告於109年6月12日、8月31日、9月2
    日提領被繼承人存款時，被繼承人之意識清楚，明確告知警
    員已授權原告提領其存款，存入原告之帳戶。109年9月8日
    被告向被繼承人質問時，被繼承人反駁原告沒有領那麼多錢
    ，相當維護原告，陳稱要補貼原告請看護之錢，表示只有領
    一些，要捐給廟裡的錢，勸諭被告不要計較，未曾反對原告
    提領存款，亦未表示原告所提領存款係作為公基金使用，或
    將來作為遺產分配予兩造。社工於109年9月13日訪視被繼承
    人、其同居人及兩造時，訪談過程被繼承人意識清楚，明確
    表示存款由其自行管理與決定如何使用，不須他人代為決定
    或管理，不同意其同居人擔任監護人、被告擔任會同開具財
    產清冊之人，未提及原告所領存款仍屬應分配之遺產，明顯
    表達對存款支配之自主性，及對被告管理其財產之不信任。
    法官於109年9月30日精神鑑定時，被繼承人可辨識兩造及表
    明住處，可辨認紙鈔及書寫姓名，知悉火災要叫119，能說
    出舊家地址、電話，亦未提及上開存款仍屬將來應分配之遺
    產。從而，堪予認定原告提領附表二之三筆存款時，係經被
    繼承人之授權與同意，雖經員警盤問、被告質疑、社工訪視
    、法官鑑定，被繼承人依然意識清楚，明確表達財產管理處
    分之自主性，未曾表示作為生活、醫療費用之公基金，亦未
    曾表示日後仍列入遺產範圍分配，被告之抗辯未舉證以實其
    說，難以採信。
（五）再者，觀諸附表一所示，被繼承人仍有諸多不動產及存款
      ，足供其生活、醫療費用之需，何需特地要求原告提領附
      表二之存款，存入原告名義之帳戶，另作為其生活、醫療
      費用之公基金?倘被繼承人之真意係以此作為公基金，將
      來仍列入遺產分配，何以109年9月8日被告向被繼承人質
      問時，被繼承人未明說、解釋，反而叫被告不要計較，並
      請警員要求被告離去其住處?參酌被繼承人於社工訪視及
      法官鑑定時，意識清楚，一再強調財產管理使用之自主性
      ，不願被告介入，未曾提及授權原告提領存款之用途，堪
      予佐證被繼承人授權原告提領存款之真意，應係生前贈與
      財產予原告，且非因結婚、分居或營業之特種贈與，尚無
      民法第1173條歸扣規定之適用，揆諸前開規定，均不應列
      入遺產範圍分配。
四、因本案事證已臻明確，兩造其餘主張陳述及所提之證據，均
    毋庸再予審酌，附此敘明。
五、據上論結，本件原告之訴為有理由，依家事事件法第51條、
    民事訴訟法第80條之1 、81條第2款規定，判決如主文第2項
    所示
中　　華　　民　　國　　110 　年　　12　　月　　30　　日
                  家事庭法　官　李麗萍
以上正本係照原本作成。
如對本判決不服須於判決送達後20日內向本院提出上訴狀並繳納
上訴審裁判費。
中　　華　　民　　國　　110 　年　　12　　月　　30　　日
                        書記官　盧品蓉 

附表一（被繼承人黃美子之遺產及分割方法）
編號 遺產種類 分割方法 1 苗栗縣○○鎮○○段 000地號土地(地目旱、面積17,347.99平方公尺、持分比例1/5) 按應繼分維持分別共有 原告張庭蓁持分1/2 被告張惠文持分1/2   2 苗栗縣○○鎮○○段 00地號土地(地目建、面積100平方公尺、持分全部) 同上  3 苗栗縣○○鎮○○段 0000地號土地(地目建、面積14平方公尺、持分全部) 同上  4 苗栗縣○○鎮○○里 00鄰○○○村00號房屋(面積89.73平方公尺、持分全部) 同上  5 臺灣銀行苗栗分行000000000000號帳戶之存款86,497元及其利息 按應繼分比例分配 原告張庭蓁分配1/2 被告張惠文分配1/2  6 臺灣銀行苗栗分行000000000000號帳戶之存款50,000元及其利息 同上  7 後龍郵局0000000000000000號帳戶之存款3,000,000元及其利息 同上  8 後龍郵局0000000000000000號帳戶之存款21,351元及其利息 同上  9 玉山銀行後龍分行0000000000000號帳戶之存款9,926元及其利息 同上  10 玉山銀行後龍分行0000000000000號帳戶之存款1,000,000元及其利息 同上  11 玉山銀行後龍分行0000000000000號帳戶之存款1,000,000元及其利息 同上  12 後龍農會00000000000000號帳戶之存款807,399元及其利息 同上  13 後龍農會00000000000000號帳戶之存款800,000元及其利息 同上 

附表二（原告已提領之被繼承人黃美子存款）
編號 財產種類 是否遺產  1 後龍郵局00000000000000號帳戶存款825,000元、109年8月31日提領 非遺產  2 玉山銀行後龍分行0000000000000號帳戶存款550,000元、109年9月2日提領 同上  3 後龍郵局00000000000000號帳戶存款1,000,000元、109年6月12日提領 同上